【裁判字號】    96,竹勞小,13
【裁判日期】    970516
【裁判案由】    給付薪資
【裁判全文】
臺灣新竹地方法院小額民事判決        96年度竹勞小字第13號
原      告  己○○
訴訟代理人  戊○○
被      告  有限責任行政院衛生署新竹醫院員工消費合作社
法定代理人  丁○○
訴訟代理人  辛○○
被      告  甲○○
            丙○○
            乙○○
上列當事人間給付薪資事件，本院於民國97年4月24日言詞辯論
終結，判決如下：
    主      文
被告有限責任行政院衛生署新竹醫院員工消費合作社應給付原告
新台幣玖萬陸仟元。
原告其餘之訴駁回。
訴訟費用新台幣壹仟元由被告有限責任行政院衛生署新竹醫院員
工消費合作社負擔。
本判決於原告勝訴部分得假執行。
    事實及理由
甲、程序方面
    按確認法律關係之訴，非原告有即受確認判決之法律上利益
    者，不得提起之，民事訴訟法第247條第1項定有明文。所謂
    即受確認判決之法律上利益，係指法律關係存否不明確，原
    告在法律上之地位有不安之狀態存在或受侵害之危險，而此
    種不安之狀態或危險，能以確認判決除去者而言（最高法院
    52年台上字第1240號判例意旨參照）。又確認法律關係成立
    或不成立之訴，如有即受確認判決之法律上利益，縱其所求
    確認者為他人間之法律關係，亦非不得提起，最高法院32年
    上字第3165號亦有判例。本件原告訴請確認被告甲○○、丙○○、乙○○已因辭職而喪失被告有限責任行政院衛生署新
    竹醫院員工消費合作社（下稱新竹醫院員消社）理事資格，
    其真意即在確認被告甲○○、丙○○、乙○○與被告新竹醫
    院員消社理事之委任關係不存在，顯係就他人間法律關係之
    存否，提起確認訴訟，依上開說明，自須其就他人間法律關
    係之存否，有即受確認判決之法律上利益，方為適法，亦即
    被告甲○○、丙○○、乙○○與新竹醫院員消社間理事之委
    任關係存否有不明確，致原告在私法上之地位有受侵害之危
    險，而此項危險得以對被告甲○○、丙○○、乙○○之確認
    判決除去之情形，方得提起。查原告原受僱於新竹醫院員消
    社擔任副理，被告甲○○、丙○○、乙○○為該社理事，並
    於民國（下同）95年6月間提出書面辭呈辭其理事職務，惟
    渠等嗣於96年5月31日出席理事會並決議解除原告副理職務
    ，業為兩造所不爭，是被告甲○○、丙○○、乙○○與被告
    新竹醫院員消社理事委任關係是否存在，影響原告是否已被
    合法解職，致原告在法律上之地位有不安之狀態，而此項不
    安狀態得以本件確認判決加以除去，是依上開說明，原告提
    起本件確認之訴，即屬有法律上確認利益，先予敘明。
乙、實體方面
一、原告主張：
（一）緣被告甲○○、丙○○、乙○○及訴外人候守賢前均為被
      告新竹醫院員消社理事，於95年6月間，意圖癱瘓被告新
      竹醫院員消社理事會，集體提出書面辭職，並挾其理事人
      數過半之優勢（新竹醫院員消社共有7名理事），故意以
      拒不出席理事會之消極方式，導致95年7月5日召開之理事
      會因渠等之不正當行為不足法定出席人數而流會，無法議
      決渠等之辭職案。查因條件成就而受不利益之當事人，如
      以不正當行為，阻其條件之成就者，視為條件已成就，民
      法第101條第1項定有明文。依當事人一方之意思而法定其
      成就與否之條件，倘依契約或通常情形，當事人應為一定
      之行為使其條件成就，乃為圖免因條件成就而受不利益，
      任意不為該行為，即係以不正當消極行為阻其條件之成就
      ，依上開規定，應視為條件業已成就（最高法院86年台上
      字第2280號參照）。被告甲○○、丙○○、乙○○及訴外
      人候守賢既集體提出辭職書，本應依法出席95年7月5日所
      召開之理事會議決渠等之辭職案。詎渠等明知「經理會事
      同意」乃合作社理事辭職之生效要件，猶以拒不出席之不
      正當行為，阻其辭職案生效要件之成就，應視為渠等辭職
      之生效要件已成就。則被告甲○○、丙○○、乙○○於95
      年7月5日因理事辭職案生效而喪失其理事資格，自無於96
      年5月31日再行出席理事會進而決議解任原告副理職務之
      餘地。
（二）又合作社職員之任免，應經理事會決議，係合作社法及被
      告新竹醫院員消社章程所明定。原告係被告新竹醫院員消
      社理事主席丁○○所聘任之副理，每月薪資新台幣（下同
      ）24,000元，被告新竹醫院員消社理事主席丁○○復於95
      年7月5日，將聘請原告擔任被告新竹醫院員消社副理之任
      用案，提請理事會議決，惟被告甲○○、丙○○、乙○○
      及訴外人候守賢均不出席該次理事會以行使任免原告之人
      事案，置被告新竹醫院員消社社務於度外。基此，被告新
      竹醫院員消社理事主席丁○○以法人代表身分並以善良管
      理人之注意辦理合作社新進職員之任用，事後再提經理事
      會決議任免，自非法所不許。
（三）本屆理事及社員代表之任期至96年2月28日均已屆滿，除
      有不能改選之正當事由外，應即依法改選，否則即失其代
      表性。是即使被告甲○○、丙○○、乙○○辭職之效力尚
      有爭議，亦因逾越任期而當然失其擔任被告新竹醫院員消
      社理事之資格。又本屆理事會未能於任期內召集或決議，
      完全肇因於被告甲○○、丙○○、乙○○等人怠於執行職
      務，渠等又有何資格於任期屆滿後，再行參與理事會決議
      而解任原告之副理職務？再者，合作社法未如公司法第
      195條及第217條明文規定董監事任期屆滿而不及改選時，
      得延長其執行職務至改選董監就任時為止。被告新竹醫院
      員消社之主管機關新竹市政府僅憑內政部行政函釋，指稱
      被告甲○○、丙○○、乙○○於新任理事選出就職前，仍
      應繼續負責，於法自難謂合。
（四）又被告甲○○、丙○○、乙○○雖主張原告不具有新竹醫
      院員消社社員資格及被告新竹醫院員消社新進人員無先試
      用，再提經理事會追認之慣例云云。惟查原告係於95年6
      月20日以員消社副理名義繳納150元之股金，並領有編號
      A0000000號股票，是原告當然具有新竹醫院員消社社員資
      格。又前理事主席即訴外人候守賢曾於96年6月1日亦先聘
      請訴外人黃建勳為經理，俟96年6月26日方提經理事會追
      認。此外，訴外人候守賢聘用訴外人彭和妹前，亦無事先
      提經理事會同意之紀錄可查，亦無存有事後提經追認之事
      實，是被告上開指述悖於事實，均不足採。
（五）被告新竹醫院員消社尚積欠原告96年6月起至同年9月底之
      薪資未付，原告每月薪資為24,000元，合計共96,000元。
      為此聲明：
  １、確認被告甲○○、丙○○、乙○○已因辭職生效而喪失被
      告新竹醫院員消社理事資格。
  ２、被告新竹醫院員消社應給付原告96,000元。
  ３、第二項請求，原告願供擔保請准宣告假執行。
二、被告則以：查被告新竹醫院員消社章程規定聘僱人員時要理
    事會同意，惟理事主席丁○○前聘用庚○○時未經理事會同
    意，而且員消社已虧損，故95年6月15日理事開會沒有通過
    聘任案，後來丁○○就離開會議，後面的會議就沒有繼續開
    下去，6月15日開會否決後，同年6月19日丁○○又增聘原告
    為副理，被告等三人及訴外人候守賢理事不願為理事主席背
    書，才集體辭職。又被告甲○○、丙○○、乙○○雖集體辭
    職，但新竹市社會局及內政部認合作社理事辭職須以書面提
    出，經理事會同意方才生效，故認定渠等仍具有理事資格，
    渠已於96年5月31日在理事會中決議解任原告副理職務，並
    於同年6月30日匯款54,374元至原告帳戶（含半個月薪資
    12,548元、預告工資20日計16,730元、加發預告工資一個月
    25,069元），原告之請求即無理由等語，資為抗辯。
三、兩造不爭執事實
（一）原告己○○於95年6月19日，受被告新竹醫院員消社理事
      主席丁○○聘僱為副理，負責廚房內部管理，每月薪資
      24,000元。
（二）被告甲○○、丙○○、乙○○及訴外人候守賢前為新竹醫
      院員消社理事，於95年6月下旬以書面向新竹醫院員消社
      提出辭職，並均未出席95年7月5日所召開之95年第5次理
      監事會議，前開理監事會議議決事項包括被告等人之辭職
      案及原告己○○試用期薪資案。
（三）被告甲○○、丙○○、乙○○及訴外人候守賢於96年5月
      31日出席新竹醫院員消社96年度第1次理事會，並於該次
      會議表決通過原告己○○自96年6月1日起不予任用。嗣被
      告新竹醫院員消社理事主席侯守賢於96年6月5日以張貼公
      告方式通知原告自96年6月1日起不予任用。
（四）原告於96年6月起至同年9月止未領得薪資。
四、原告主張被告甲○○、丙○○、乙○○及訴外人候守賢前均
    為被告新竹醫院員消社理事，於95年6月間業已集體提出書
    面辭職，並故意拒不出席95年7月5日召開之理事會議決渠等
    之辭職案，因認為辭職條件已成就並生效，是被告96年5月
    31日再行出席理事會決議解任原告副理職務即非合法，原告
    與被告新竹醫院員消社僱傭關係仍存在，被告新竹醫院依法
    應給付原告96年6月起至同年9月止未領之薪資96,000元云云
    ，被告則以前開情詞置辯，是本件之爭點厥為：（一）原告
    是否係被告新竹醫院理事主席丁○○私人所聘僱，即原告人
    事案如確未經新竹醫院員消社理事會通過，是否即認原告與
    被告新竹醫院員消社不具有合法僱傭關係？（二）被告甲○○、丙○○、乙○○於95年6月間所提出之書面辭職是否生
    效？又渠等於96年2月28日任職屆滿時起是否自動失其理事
    身分。（三）被告被告甲○○、丙○○、乙○○及訴外人候
    守賢於96年5月31日出席新竹醫院員消社96年度第1次理事會
    ，並於該次會議表決通過原告己○○自96年6月1日起不予任
    用。旋被告新竹醫院員消社理事主席侯守賢於96年6月5日逕
    以張貼公告方式通知原告溯及自96年6月1日終止與原告之僱
    傭關係（不予任用）是否合法？原告請求給付薪資有無理由
    ？經查：
（一）原告係於95年6月19日經被告新竹醫院員消社理事主席丁○○聘僱擔任副理，負責管理員消社廚房內部事務，薪資
      則比照二廚薪資標準以24,000元計之，且除96年6月至同
      年9月止之薪資未付外，被告新竹醫院員消社均有按月給
      付原告薪資等情，業據丁○○到庭陳述甚詳（卷第98頁）
      ，並為兩造所不爭，堪認原告與新竹醫院員消社已於95
      年6月19日起成立合法之僱傭關係。至被告雖抗辯依新竹
      醫院員消社章程第19條規定：「本社設經理、文書、司庫
      、會計各一人，由理事會任用之，助理員若干人，由經理
      提請理事會任用之。理事得兼任經理以下之其他職員」（
      本院卷第42頁），人事任用應為理事會之職權，原告人事
      案未經理事會同意，應不合法云云。查原告之人事任用案
      ，於95年7月5日因被告新竹醫院員消社95年第5次理監事
      會議出席人數不足而流會未議決，固為兩造所不爭。惟依
      被告新竹醫院員消社章程第13條規定，「本社設理事7人
      ，候補理事3人、監事3人、候補監事1人，由社員代表選
      舉之。理事會由理事組職之，監事會由監事組職之，理事
      會、監事會各設主席1人，由理事、監事分別推選之。侯
      補理事及候補監事在遞補前，不得出席理監事會議，前項
      理監事之任期為1年，均連選連任」（本院卷第41頁），
      足見理事主席對外為新竹醫院員消社之代表人。縱原告之
      人事聘僱案嗣後未經新竹醫院員消社理事會通過，然此僅
      為被告新竹醫院員消社內部之審查及行政作業問題，並不
      因此而影響原告與新竹醫院員消社已成立之僱傭關係。況
      對於董事代表權所加之限制，不得對抗善意第三人，民法
      第27條第3項定有明文。被告新竹醫院員消社為合法登記
      之法人，有新竹市合作社登記證在卷可稽（本院卷第30
      頁），被告新竹醫院員消社理事主席丁○○依章程規定，
      對外代表新竹醫院員消社，自應適用上開規定，被告新竹
      醫院員消社理事主席丁○○既代表新竹醫院員消社名義僱
      傭原告擔任副理工作，內部縱未獲理事會決議通過，亦不
      得對善意之原告主張此項僱傭不生效力。
（二）次按理事會主席、監事會主席、理事、監事或社員代表之
      辭職，應以書面分別向理事會或監事會為之。前項辭職經
      理事會或監事會同意後，不得在同一任期內再行當選原職
      。合法社選舉罷免法第8條第1項、第2項定有明文。準此
      ，合作社理事之辭職，應以書面提經理事會同意為其生效
      要件。查被告甲○○、丙○○、乙○○及訴外人候守賢固
      於95年6月間分別以書面向新竹醫院員消社理事會提出辭
      呈，惟未經該理事會同意，業為兩造所不爭，依上開說明
      ，被告甲○○、丙○○、乙○○及訴外人候守賢之辭職自
      尚未生效，應堪認定。
（三）原告雖主張被告甲○○、丙○○、乙○○及訴外人候守賢
      於提出書面辭職後，故意不出席95年7月5日召開之理事會
      ，導致因理事會不足法定出席人數而流會，無法議決渠等
      之辭職案，因認渠等係以不正當行為，阻止其條件成就，
      依民法第101條第1項規定，視為條件已成就云云。惟按所
      謂條件，係指當事人以將來客觀上不確定事實的成就或不
      成就，決定法律行為效力之發生或消滅的一種附款。亦即
      事實的「不確定性」，為條件的特徵。如前所述，合作社
      理事之辭職須經理事會之同意，亦即以理事會同意為理事
      辭職生效之要件，而依卷附被告新竹醫院員消社章程第28
      條第2項規定，理事會應有理事過半數之出席，出席理事
      過半數之同意始得決議（卷第42頁），顯見理事會之同意
      須經出席理事之多數決，此表決為多數人意思表示趨於一
      致而成立之法律行為，並非繫於將來不確定之事實，自非
      停止條件。是原告主張被告甲○○等人未出席理事會為故
      意阻止條件成就云云，尚有誤會。況被告甲○○、丙○○
      、乙○○等人既以書面提出辭呈，顯見渠等辭職心意已決
      ，主觀上自無可能再有阻止渠等職辭案通過之故意，原告
      主張被告甲○○等人提出辭職並以拒絕出席阻止辭職案通
      過云云，說理顯有予盾，應不足採。
（四）次查被告甲○○、丙○○、乙○○之理事任期業於96年2
      月28日屆滿，為兩造所不爭，惟因下屆理事因故未能及時
      改選，渠等乃就理事資格疑義函詢主管機關，經內政部以
      96年5月15日內授中社字第0960720339號函釋略以「三、
      按合作社理事會負責社業務之執行，依合作社法第33條規
      定，合作社理事之任期為1至3年，由章程定之，其任期之
      計算，應以每一業務年度為1年任，係就實際屆滿1週年計
      算之，其任期已屆滿之理、監事，在下屆未接任前，為免
      影響合作社社員權益，仍應負責，業經主管機關內政部46
      年11月26日台（46）內社字第125709號函及58年11月25日
      台內社字第341970號迭有函釋。所指新任理監事未就任前
      ，原任理監事仍應繼續負責，係本上開理由作成，並未違
      反合作社法意旨。」（卷第39頁），則被告甲○○、丙○○、乙○○於新任理事選出就職前，仍具有理事身分，應
      堪認定，原告主張被告甲○○、丙○○、乙○○於任職屆
      滿當然失其理事資格，尚非可採。
（五）按非有下列情事之一者，雇主不得預告勞工終止契約：一
      、歇業或轉讓時。二、虧損或業務緊縮時。三、不可抗力
      暫停工作在一個月以上時。四、業務性質變更，有減少勞
      工之必要，又無適當工作可供安置時。五、勞工對於所擔
      任之工作確不能勝任時。又雇主因天災、事變或其他不可
      抗力致事業不能繼續，經報主管機關核定者，雇主得終止
      契約。勞動基準法第11條、第13條但書定有明文。亦即雇
      主必須符合勞動基準法第11條各款及第13條但書情形，始
      能終止勞動契約。查本件被告新竹醫院員消社於96年5月
      31日召開96年度第1次理事會，並於會議中表決通過原告
      自96年6月1日起不予任用。嗣並由理事主席侯守賢於同年
      月5日以張貼公告方式通知原告自96年6月1日起終止勞動
      契約，固為兩造所不爭，惟此僅係被告新竹醫院理事會內
      部決議事項，縱認被告新竹醫院員消社已通知原告終止勞
      動契約，實質上仍必須符合勞動基準法第11條各款及第13
      條但書之規定，其終止始為合法。查被告新竹醫院員消社
      並未說明其係以何事由終止與原告之勞動契約，亦未舉證
      其終止有符合勞動基準法第11條各款及第13條但書所列之
      情事，揆諸前開說明，雇主即被告新竹醫院員消社即不得
      預告勞工終止勞動契約。從而縱認被告新竹醫院員消社有
      終止勞動契約之意思表示，亦因違反前開規定而無效，應
      認原告與被告新竹醫院員消社間之勞動契約仍存在。從而
      ，原告依勞動契約之約定，請求被告新竹醫院員消社給付
      96年6月起至同年9月止積欠之薪資96,000元，為有理由，
      應予准許。
五、綜上所述，本件原告與被告新竹醫院員消社間已成立合法僱
    傭關係，被告甲○○、丙○○、乙○○等仍具有合法理事身
    分，另被告新竹醫院員消社理事主席於96年6月5日逕以張貼
    公告方式通知原告溯及自96年6月1日終止與原告之勞動契約
    不生合法終止之效力。從而，原告依其與被告新竹醫院員消
    社勞動契約之約定，請求被告新竹醫院員消社給付96年6月
    起至同年9月止之薪資96,000元，為有理由，應予准許，逾
    此部分之請求，則屬無據，應予駁回。
六、本件為小額訴訟事件，依據民事訴訟法第436條之20就被告
    敗訴部分，依職權宣告假執行。
七、訴訟費用負擔之依據：民事訴訟法第79條。
中    華    民    國    97    年    5    月    16     日
                  新竹簡易庭    法  官  楊明箴
以上正本係照原本作成。
如對本判決上訴，須於判決送達後20日內向本院提出上訴狀。
中    華    民    國    97    年    5    月    16     日
                                書記官  龔紀亞


司法院資訊處製作；財團法人民間司法改革基金會備份。
